---
title: "Tarea 4. Estimación por el Método de Momentos"
author: Amado Mauricio Ortega Sanchez 
lang: es
format:
  html:
    toc: false
    theme: cosmo
    code-fold: true
    fig-width: 6
    fig-height: 4
    fontsize: 1.1rem
    grid:
      sidebar-width: 250px
      body-width: 950px
      margin-width: 250px
      gutter-width: 1.5rem
---

```{=html}
<style>
main.content {
text-align: justify}
</style>
```

```{r}
#| include: false

library(tidyverse)
library(knitr)
library(kableExtra)
library(readxl)
library(RColorBrewer)
```

Suponiendo dada una muestra aleatoria de tamaño $n$ para cada una de las siguientes distribuciones realiza lo siguiente:

a)  Encuentra el estimador para $\theta$ por el método de momentos.

b)  Verifica si es insesgado y/o asintóticamente insesgado.

    En este inciso será de utilidad recordar la esperanza de la media muestral:

$$E(\overline{X}) = E\left(\frac{1}{n}\sum_{i=1}^n X_i\right) = \frac{1}{n}\sum_{i=1}^n E(X_i) = \frac{1}{n} n E(X) = E(X).$$

c)  Calcula la varianza del estimador.

    Es conveniente recordar algunas propiedades de la varianza que se enuncian en la siguiente proposición:

::: {#prp-varianza}
Sean $X$ y $Y$ dos variables aleatorias con varianza finita y sea $c$ una constante, entonces:

1.  $Var(c)=0$.
2.  $Var(cX) = c^2 Var(X)$.
3.  $Var(X+c) = Var(X)$.
4.  $Var(X) = E(X^2) - [E(X)]^2$.
5.  $Var(X+Y) = Var(X) + Var(Y) + 2Cov(X,Y)$, donde $$Cov(X,Y) = E[(X - E(X))(Y - E(Y))]$$ es la covarianza entre $X$ y $Y$. Si $X$ y $Y$ son independientes, entonces $Cov(X,Y) = 0$ y por lo tanto $Var(X+Y) = Var(X) + Var(Y)$.
:::

Además, dado que en una muestra aleatoria consideramos variables aleatorias independientes:

$$Var{\overline{X}} = Var\left(\frac{1}{n}\sum_{i=1}^n X_i\right) = \frac{1}{n^2}Var\left(\sum_{i=1}^n X_i\right) = \frac{1}{n^2}\sum_{i=1}^n Var(X_i) = \frac{1}{n^2} n Var(X) = \frac{Var(X)}{n}.$$

d)  Calcula el error cuadrático medio (ECM).

e)  Elige un valor para $\theta$ y simula una muestra aleatoria de tamaño $n=1000$. Calcula el estimador y para los ejercicios 1 al 4 (distribuciones discretas): genera una muestra aleatoria de tamaño $n=1000$ utilizando el valor estimado del parámetro y compara ambos histogramas. Para los ejercicios 5 al 8 (distribuciones continuas): compara el histograma de los valores simulados con el valor real del parámetro y la función de densidad obtenida con el valor estimado del parámetro.

f)  Verifica la convergencia del estimador al aumentar el tamaño cada muestra. Grafica los valores del estimador en función del tamaño de la muestra (puede ser por medio de un boxplot).

:::: {#exr-discreta_1}
Para $0 < \theta < 4$, consideramos la función de probabilidad:

\begin{equation}
f(x;\theta) = \begin{cases}
\theta/4 & \text{si } x = 1, \\
1 - \theta/4 & \text{si } x = 2, \\
0 & \text{en otro caso.}
\end{cases}
\end{equation}

::: panel-tabset
## a) Estimador

Encontramos el estimador para $\theta$ por el método de momentos.

Primero calculamos la esperanza de la variable aleatoria $X$:

\begin{equation}
E(X) = \sum_x x f(x;\theta) = (1)(\theta
/4) + (2)(1-\theta/4)  = 2 - \frac{1\theta}{4}
\end{equation}

Luego, igualamos la esperanza muestral a la esperanza teórica para encontrar el estimador por el método de momentos:

\begin{equation}
\overline{X} = 2 - \frac{1\hat\theta}{4} \implies \hat\theta = (4) (2 - \bar{X})
\end{equation}

## b) Insesgamiento

Verificamos si es insesgado y/o asintóticamente insesgado.

\begin{equation}
E(\hat{\theta}) = E\left(4(2 - \overline{X})\right) = 4\left(2 - E(\overline{X})\right) = 4\left(2 - E(X)\right) = 4\left(2 - \left(2 - \frac{\theta}{4}\right)\right) = 4\left(\frac{\theta}{4}\right) = \theta
\end{equation}

Luego, el estimador es insesgado y por lo tanto, asintóticamente insesgado.

## c) Varianza

\begin{equation}
Var(\hat{\theta}) = Var\left(4(2 - \overline{X})\right) = 16Var(2 - \overline{X}) = 16Var(\overline{X}) = 16\frac{Var(X)}{n}
\end{equation}

Para calcular $Var(X)$ utilizamos la igualdad $Var(X) = E(X^2) - [E(X)]^2$ y para ello, inicialmente calculamos $E(X^2)$:

\begin{equation}
E(X^2) = \sum_x x^2 f(x;\theta) = (1)^2(\theta/4) + (2)^2(1 - \theta/4) = \frac{\theta}{4} + 4(1 - \theta/4) = 4 - \frac{3\theta}{4}
\end{equation}

Luego, calculamos la varianza de $X$:

\begin{equation}
Var(X) = E(X^2) - [E(X)]^2 = \left(4 - \frac{3\theta}{4}\right) - \left(2 - \frac{\theta}{4}\right)^2 = \frac{4\theta - \theta^2}{16}
\end{equation}

Finalmente, sustituimos $Var(X)$ en la expresión de $Var(\hat{\theta})$:

\begin{equation}
Var(\hat{\theta}) = 16\frac{1}{n}\left(\frac{4\theta - \theta^2}{16}\right) = \frac{4\theta - \theta^2}{n}
\end{equation}

## d) ECM

Calculamos el error cuadrático medio (ECM).

Dado que el estimador es insesgado, el ECM es igual a la varianza:

\begin{equation}
ECM(\hat{\theta}) = Var(\hat{\theta}) = \frac{4\theta - \theta^2}{n}
\end{equation}

## e) Simulación

Elegimos el valor $\theta=2$ y simulamos una muestra aleatoria de tamaño $n=1000$. Calculamos el estimador, graficamos el histograma de los datos y lo comparamos con la función de probabilidad obtenida con el parámetro estimado.

```{r}
theta_fijo <- 2

dexr <- function(x, theta){
  f_x <- ifelse(x == 1, theta/4, 
               ifelse(x == 2, 1 - theta/4, 0))
  return(f_x)
}

rexr <- function(n, theta){
  X <- sample(c(1, 2), size = n, replace = TRUE, 
              prob = c(theta/4, 1 - theta/4))
  return(X)
}

estimar_theta <- function(X){
  theta_hat <- 4 * (2 - mean(X))
  return(theta_hat)
}

set.seed(333)
X_muestra <- rexr(1000, theta_fijo)
theta_hat <- estimar_theta(X_muestra)


df_expr <- data.frame(X = rexr(1000, theta_fijo), Tipo = "Teórico")
df_temp <- data.frame(X = rexr(1000, theta_hat), Tipo = "Estimados")
df_expr <- rbind(df_expr, df_temp)


ggplot(df_expr) + 
  geom_histogram(aes(x = X, y = after_stat(density), fill = Tipo), 
                 bins = 2, color = "black", alpha = 0.7, position = "dodge") +
  scale_fill_brewer(palette = "Set1") +
  theme_bw() +
  labs(title = "Comparación: distribución teórica vs estimada",
       x = "Valores de X", y = "Densidad")



```

## f) Convergencia

Verificamos la convergencia del estimador al aumentar el tamaño cada muestra. Graficamos los valores del estimador en función del tamaño de la muestra para $n = 10, 50, 100, 500, 1000$. Para cada $n$ se generan $N = 500$ valores.

```{r}

tamano <- c(10, 50, 100, 500, 1000)
N <- 500


df_convergencia <- data.frame()

for (n in tamano){
  estimation_n <- replicate(N, {
    X <- rexr(n, theta_fijo)
    estimar_theta(X)
  })
  df_temp <- data.frame(n = as.factor(n), Estimacion = estimation_n)
  df_convergencia <- rbind(df_convergencia, df_temp)
}


ggplot(df_convergencia) +  
  geom_boxplot(aes(x = n, y = Estimacion, fill = n), alpha = 0.7) +  
  geom_hline(yintercept = theta_fijo, color = "red", linetype = "dashed", linewidth = 1) +  
  scale_fill_brewer(palette = "Set1") +  
  labs(title = "Convergencia del estimador al aumentar el tamaño de la muestra",  
       x = "Tamaño de la muestra (n)",  
       y = "Estimación de θ") +  
  theme_bw() +  
  theme(legend.position = "none")

```
:::
::::

:::: {#exr-discreta_2}
Para $0 < \theta < 6/5$, consideramos la función de probabilidad:

\begin{equation}
f(x;\theta) = \begin{cases}
\theta/2 & \text{si } x = -1, \\
\theta/3 & \text{si } x = 0, \\
1-5\theta/6 & \text{si } x = 1, \\
0 & \text{en otro caso.}
\end{cases}
\end{equation}

::: panel-tabset
## a) Estimador

Encontramos el estimador para $\theta$ por el método de momentos.

Primero calculamos la esperanza de la variable aleatoria $X$:

\begin{equation}
E(X) = \sum_x x f(x;\theta) = (-1)(\theta
/2) + (0)(\theta/3) + (1)(1-5\theta/6) = 1 - \frac{4\theta}{3}
\end{equation}

Luego, igualamos la esperanza muestral a la esperanza teórica para encontrar el estimador por el método de momentos:

\begin{equation}
\overline{X} = 1 - \frac{4\hat\theta}{3} \implies \hat\theta = \frac{3(1 - \bar{X})}{4}
\end{equation}

## b) Insesgamiento

Verificamos si es insesgado y/o asintóticamente insesgado.

\begin{equation}
E(\hat\theta) = E\left(\frac{3(1 - \overline{X})}{4}\right) = \frac{3}{4}(1 - E(\overline{X})) = \frac{3}{4}(1 - E(X)) = \frac{3}{4}\left(1 - \left(1 - \frac{4\theta}{3}\right)\right) = \theta
\end{equation}

Luego, el estimador es insesgado y por lo tanto, asintóticamente insesgado.

## c) Varianza

Calculamos la varianza del estimador.

\begin{equation}
Var(\hat\theta) = Var\left(\frac{3(1 - \overline{X})}{4}\right) = \left(\frac{3}{4}\right)^2 Var(1 - \overline{X}) = \left(\frac{3}{4}\right)^2 Var(\overline{X}) = \left(\frac{3}{4}\right)^2 \frac{Var(X)}{n}
\end{equation}

Para calcular $Var(X)$ utilizamos la igualdad $Var(X) = E(X^2) - [E(X)]^2$ y para ello, inicialmente calculamos $E(X^2)$:

\begin{equation}
E(X^2) = \sum_x x^2 f(x;\theta) = (-1)^2(\theta/2) + (0)^2(\theta/3) + (1)^2(1 - 5\theta/6) = \frac{\theta}{2} + 1 - \frac{5\theta}{6} = 1 - \frac{\theta}{3}
\end{equation}

Luego, calculamos la varianza de $X$:

\begin{equation}
Var(X) = E(X^2) - [E(X)]^2 = \left(1 - \frac{\theta}{3}\right) - \left(1 - \frac{4\theta}{3}\right)^2 = \frac{-\theta^2 + 6\theta}{9}
\end{equation}

Finalmente, sustituimos $Var(X)$ en la expresión de $Var(\hat\theta)$:

\begin{equation}
Var(\hat\theta) = \left(\frac{3}{4}\right)^2 \frac{1}{n} \frac{-\theta^2 + 6\theta}{9} = \frac{-\theta^2 + 6\theta}{16n}
\end{equation}

## d) ECM

Calculamos el error cuadrático medio (ECM).

Dado que el estimador es insesgado, el ECM es igual a la varianza:

\begin{equation}
ECM(\hat\theta) = Var(\hat\theta) = \frac{-\theta^2 + 6\theta}{16n}
\end{equation}

## e) Simulación

Elegimos el valor $\theta=1$ y simulamos una muestra aleatoria de tamaño $n=1000$. Calculamos el estimador, graficamos el histograma de los datos y lo comparamos con la función de probabilidad obtenida con el parámetro estimado.

```{r}
# Parámetro fijo
theta_fijo <- 1

# Función de probabilidad 
dexr <- function(x, theta){
f_x <-ifelse(x == -1, theta/2, ifelse(x == 0, theta/3, ifelse(x == 1, 1 - 5*theta/6, 0)))
return(f_x)
}

# Función para generar muestra aleatoria
rexr <- function(n, theta){
  X <- sample(c(-1, 0, 1), size = n, replace = TRUE, prob = c(theta/2, theta/3, 1 - 5*theta/6))
  return(X)
}

# Función para estimar theta
estimar_theta <- function(X){
  theta_hat <- (3 * (1 - mean(X))) / 4
  return(theta_hat)
}


df_exr <- data.frame(X = rexr(1000, theta_fijo), Tipo = "Teórico")

theta_hat <- estimar_theta(df_exr$X)

df_temp <- data.frame(X = rexr(1000, theta_hat), Tipo = "Estimados")

df_exr <- rbind(df_exr, df_temp)

ggplot(df_exr)+
  geom_histogram(aes(x = X, y = after_stat(density), fill =Tipo), bins = 3, center = -1, color = "black", alpha = 0.7, position ="dodge")+
  scale_fill_brewer(palette = "Set1")+
  theme_bw()
  





```

## f) Convergencia

Verificamos la convergencia del estimador al aumentar el tamaño cada muestra. Graficamos los valores del estimador en función del tamaño de la muestra para $n = 10, 50, 100, 500, 1000$. Para cada $n$ se generan $N = 500$ valores.

```{r}
# Tamaños de muestra y número de réplicas
tamano <- c(10, 50, 100, 500, 1000)
N <- 500

# Data frame para almacenar los resultados

df_convergencia <- data.frame()

# Simulación y cálculo del estimador para cada tamaño de muestra
for (n in tamano){
  estimacion_n <- replicate(N, {
    X <- rexr(n, theta_fijo)
    estimar_theta(X)
  })
  df_temp <- data.frame(n = as.factor(n), Estimacion = estimacion_n)
  df_convergencia <- rbind(df_convergencia, df_temp)
}

# Gráfico de convergencia

ggplot(df_convergencia)+
  geom_boxplot(aes(x = n, y = Estimacion, fill = n), alpha = 0.7)+
  geom_hline(yintercept = theta_fijo, color = "red", linetype = "dashed", linewidth = 1)+
  scale_fill_brewer(palette = "Set1")+
  labs(title = "Convergencia del estimador al aumentar el tamaño de la muestra",
       x = "Tamaño de la muestra (n)",
       y = "Estimación de θ")+
  theme_bw()+
  theme(legend.position = "none")

```
:::
::::

:::: {#exr-discreta_3}
Para $0 < \theta < 3/2$, consideramos la función de probabilidad:

\begin{equation}
f(x;\theta) = \begin{cases}
\theta/3 & \text{si } x = 0, \\
1-2\theta/3 & \text{si } x = 1, \\
\theta/3 & \text{si } x = 2, \\
0 & \text{en otro caso.}
\end{cases}
\end{equation}

::: panel-tabset
## a) Estimador

Encontramos el estimador para $\theta$ por el método de momentos.

Primero calculamos la esperanza de la variable aleatoria $X$:

\begin{equation}
E(X) = \sum_x x f(x; \theta) = (0)(\theta/3) + (1)(1 - 2\theta/3) + (2)(\theta/3) = 1
\end{equation}

\textbf{Problema}: La esperanza no depende de $\theta$, por lo que necesitamos usar el segundo momento.

\begin{equation}
E(X^2) = \sum_x x^2 f(x; \theta) = (0)^2(\theta/3) + (1)^2(1 - 2\theta/3) + (2)^2(\theta/3) = 1 + \frac{2\theta}{3}
\end{equation}

Igualamos el segundo momento muestral al teórico:

\begin{equation}
\frac{1}{n}\sum_{i=1}^n X_i^2 = 1 + \frac{2\hat{\theta}}{3} \implies \hat{\theta} = \frac{3}{2}\left(\frac{1}{n}\sum_{i=1}^n X_i^2 - 1\right)
\end{equation}

## b) Insesgamiento

Verificamos si es insesgado y/o asintóticamente insesgado.

\begin{equation}
E(\hat{\theta}) = E\left(\frac{3}{2}\left(\frac{1}{n}\sum_{i=1}^n X_i^2 - 1\right)\right) = \frac{3}{2}\left(E\left(\frac{1}{n}\sum_{i=1}^n X_i^2\right) - 1\right) = \frac{3}{2}\left(E(X^2) - 1\right) = \frac{3}{2}\left(\left(1 + \frac{2\theta}{3}\right) - 1\right) = \frac{3}{2}\left(\frac{2\theta}{3}\right) = \theta
\end{equation}

Luego, el estimador es insesgado y por lo tanto, asintóticamente insesgado.

## c) Varianza

Calculamos la varianza del estimador.

\begin{equation}
Var(\hat{\theta}) = Var\left(\frac{3}{2}\left(\frac{1}{n}\sum_{i=1}^n X_i^2 - 1\right)\right) = \left(\frac{3}{2}\right)^2 Var\left(\frac{1}{n}\sum_{i=1}^n X_i^2\right) = \frac{9}{4} \cdot \frac{1}{n} Var(X^2)
\end{equation}

Para calcular $Var(X^2)$ utilizamos la igualdad $Var(X^2) = E(X^4) - [E(X^2)]^2$ y para ello, inicialmente calculamos $E(X^4)$:

\begin{equation}
E(X^4) = \sum_x x^4 f(x;\theta) = (0)^4(\theta/3) + (1)^4(1 - 2\theta/3) + (2)^4(\theta/3) = 1 + \frac{14\theta}{3}
\end{equation}

Luego, calculamos la varianza de $X^2$:

\begin{equation}
Var(X^2) = E(X^4) - [E(X^2)]^2 = \left(1 + \frac{14\theta}{3}\right) - \left(1 + \frac{2\theta}{3}\right)^2 = \frac{10\theta}{3} - \frac{4\theta^2}{9}
\end{equation}

Finalmente, sustituimos $Var(X^2)$ en la expresión de $Var(\hat{\theta})$:

\begin{equation}
Var(\hat{\theta}) = \frac{9}{4} \cdot \frac{1}{n} \left(\frac{10\theta}{3} - \frac{4\theta^2}{9}\right) = \frac{15\theta - 2\theta^2}{2n}
\end{equation}

## d) ECM

Calculamos el error cuadrático medio (ECM).

Dado que el estimador es insesgado, el ECM es igual a la varianza:

\begin{equation}
ECM(\hat{\theta}) = Var(\hat{\theta}) = \frac{15\theta - 2\theta^2}{2n}
\end{equation}

## e) Simulación

Elegimos el valor $\theta=1$ y simulamos una muestra aleatoria de tamaño $n=1000$. Calculamos el estimador, graficamos el histograma de los datos y lo comparamos con la función de probabilidad obtenida con el parámetro estimado.

```{r}

theta_fijo <- 1


dexr <- function(x, theta){
  f_x <- ifelse(x == 0, theta/3,
               ifelse(x == 1, 1 - 2*theta/3,
                     ifelse(x == 2, theta/3, 0)))
  return(f_x)
}


rexr <- function(n, theta){
  X <- sample(c(0, 1, 2), size = n, replace = TRUE, 
              prob = c(theta/3, 1 - 2*theta/3, theta/3))
  return(X)
}


estimar_theta <- function(X){
  theta_hat <- (3/2) * (mean(X^2) - 1)
  return(theta_hat)
}


set.seed(963)
X_muestra <- rexr(1000, theta_fijo)
theta_hat <- estimar_theta(X_muestra)


df_expr <- data.frame(X = rexr(1000, theta_fijo), Tipo = "Teórico")
df_temp <- data.frame(X = rexr(1000, theta_hat), Tipo = "Estimados")
df_expr <- rbind(df_expr, df_temp)


ggplot(df_expr) + 
  geom_histogram(aes(x = X, y = after_stat(density), fill = Tipo), 
                 bins = 3, color = "black", alpha = 0.7, position = "dodge") +
  scale_fill_brewer(palette = "Set1") +
  theme_bw() +
  labs(title = "Comparación: distribución teórica vs estimada",
       x = "Valores de X", y = "Densidad")


```

## f) Convergencia

Verificamos la convergencia del estimador al aumentar el tamaño cada muestra. Graficamos los valores del estimador en función del tamaño de la muestra para $n = 10, 50, 100, 500, 1000$. Para cada $n$ se generan $N = 500$ valores.

```{r}

tamano <- c(10, 50, 100, 500, 1000)
N <- 500

df_convergencia <- data.frame()

for (n in tamano){
  estimation_n <- replicate(N, {
    X <- rexr(n, theta_fijo)
    estimar_theta(X)
  })
  df_temp <- data.frame(n = as.factor(n), Estimacion = estimation_n)
  df_convergencia <- rbind(df_convergencia, df_temp)
}


ggplot(df_convergencia) +  
  geom_boxplot(aes(x = n, y = Estimacion, fill = n), alpha = 0.7) +  
  geom_hline(yintercept = theta_fijo, color = "red", linetype = "dashed", linewidth = 1) +  
  scale_fill_brewer(palette = "Set1") +  
  labs(title = "Convergencia del estimador al aumentar el tamaño de la muestra",  
       x = "Tamaño de la muestra (n)",  
       y = "Estimación de θ") +  
  theme_bw() +  
  theme(legend.position = "none")

```
:::
::::

:::: {#exr-discreta_4}
Para $\theta \in \mathbb{N}$, consideramos la función de probabilidad:

\begin{equation}
f(x;\theta) = \begin{cases}
\frac{2x}{\theta(\theta+1)} & \text{si } x = 1, 2, \ldots, \theta, \\
0 & \text{en otro caso.}
\end{cases}
\end{equation}

::: panel-tabset
## a) Estimador

Calculamos el estimador para $\theta$.

Inicialmente calculamos la esperanza:

\begin{eqnarray}
E(X) & = & \sum_{x=1}^{\theta} x f(x;\theta)\\
     & = & \frac{2}{\theta(\theta +1)} \sum_{x=1}^\theta x^2\\
     & = & \frac{2\theta +1}{3}
\end{eqnarray}

Igualando $E(X)$ con la media muestral tenemos:

\begin{equation}
E(X) = \overline{X} \implies \frac{2\theta +1}{3} = \overline{X} \implies \hat{\theta} = \frac{3\bar{X}-1}{2} 
\end{equation}

## b) Insesgamiento

Verificamos si es insesgado y/o asintóticamente insesgado.

\begin{equation}
E(\hat{\theta}) = E\left(\frac{3\bar{X} - 1}{2}\right) = \frac{3}{2}E(\bar{X}) - \frac{1}{2} = \frac{3}{2}E(X) - \frac{1}{2} = \frac{3}{2}\left(\frac{2\theta + 1}{3}\right) - \frac{1}{2} = \theta + \frac{1}{2} - \frac{1}{2} = \theta
\end{equation}

Luego, el estimador es insesgado y por lo tanto, asintóticamente insesgado.

## c) Varianza

Calculamos la varianza del estimador.

\begin{equation}
Var(\hat{\theta}) = Var\left(\frac{3\bar{X} - 1}{2}\right) = \left(\frac{3}{2}\right)^2 Var(\bar{X}) = \frac{9}{4} \cdot \frac{Var(X)}{n}
\end{equation}

Para calcular $Var(X)$ utilizamos la igualdad $Var(X) = E(X^2) - [E(X)]^2$ y para ello, inicialmente calculamos $E(X^2)$:

\begin{equation}
E(X^2) = \sum_x x^2 f(x;\theta) = \sum_{x=1}^\theta x^2 \cdot \frac{2x}{\theta(\theta + 1)} = \frac{2}{\theta(\theta + 1)} \sum_{x=1}^\theta x^3 = \frac{2}{\theta(\theta + 1)} \cdot \left[\frac{\theta(\theta + 1)}{2}\right]^2 = \frac{\theta(\theta + 1)}{2}
\end{equation}

Luego, calculamos la varianza de $X$:

\begin{equation}
Var(X) = E(X^2) - [E(X)]^2 = \frac{\theta(\theta + 1)}{2} - \left(\frac{2\theta + 1}{3}\right)^2 = \frac{\theta^2 + \theta - 2}{18}
\end{equation}

Finalmente, sustituimos $Var(X)$ en la expresión de $Var(\hat{\theta})$:

\begin{equation}
Var(\hat{\theta}) = \frac{9}{4} \cdot \frac{1}{n} \cdot \frac{\theta^2 + \theta - 2}{18} = \frac{\theta^2 + \theta - 2}{8n}
\end{equation}

## d) ECM

Calculamos el error cuadrático medio (ECM).

Dado que el estimador es insesgado, el ECM es igual a la varianza:

\begin{equation}
ECM(\hat{\theta}) = Var(\hat{\theta}) = \frac{\theta^2 + \theta - 2}{8n}
\end{equation}

## e) Simulación

Elegimos el valor $\theta=5$ y simulamos una muestra aleatoria de tamaño $n=1000$. Calculamos el estimador, graficamos el histograma de los datos y lo comparamos con una muestra obtenida con el valor del estimador.

```{r}
# Parámetro fijo
theta_fijo <- 5

# Función de probabilidad 
dexr <- function(x, theta){
f_x <- 2*x/(theta * (theta+1))
return(f_x)
}

# Función para generar muestra aleatoria
rexr <- function(n, theta){
  X <- sample(1:theta, size = n, replace = TRUE, prob = dexr(1:theta, theta))
  return(X)
}

# Función para estimar theta
estimar_theta <- function(X){
  theta_hat <- (3*mean(X)-1)/2
  return(theta_hat)
}


df_exr <- data.frame(X = rexr(1000, theta_fijo), Tipo = "Teórico")

theta_hat <- estimar_theta(df_exr$X)

cat("El valor estimado del parámetro es:", round(theta_hat,4))

df_temp <- data.frame(X = rexr(1000, theta_hat), Tipo = "Estimados")

df_exr <- rbind(df_exr, df_temp)

ggplot(df_exr)+
  geom_histogram(aes(x = X, y = after_stat(density), fill =Tipo), binwidth = 1, center = 1, color = "black", alpha = 0.7, position ="dodge")+
  scale_fill_brewer(palette = "Set1")+
  theme_bw()
  





```

## f) Convergencia

Verificamos la convergencia del estimador al aumentar el tamaño cada muestra. Graficamos los valores del estimador en función del tamaño de la muestra para $n = 10, 50, 100, 500, 1000$. Para cada $n$ se generan $N = 500$ valores.

```{r}
# Tamaños de muestra y número de réplicas
tamano <- c(10, 50, 100,150, 500, 1000)
N <- 500

# Data frame para almacenar los resultados

df_convergencia <- data.frame()

# Simulación y cálculo del estimador para cada tamaño de muestra
for (n in tamano){
  estimacion_n <- replicate(N, {
    X <- rexr(n, theta_fijo)
    estimar_theta(X)
  })
  df_temp <- data.frame(n = as.factor(n), Estimacion = estimacion_n)
  df_convergencia <- rbind(df_convergencia, df_temp)
}

# Gráfico de convergencia

ggplot(df_convergencia)+
  geom_boxplot(aes(x = n, y = Estimacion, fill = n), alpha = 0.7)+
  geom_hline(yintercept = theta_fijo, color = "red", linetype = "dashed", linewidth = 1)+
  scale_fill_brewer(palette = "Set1")+
  labs(title = "Convergencia del estimador al aumentar el tamaño de la muestra",
       x = "Tamaño de la muestra (n)",
       y = "Estimación de θ")+
  theme_bw()+
  theme(legend.position = "none")

```
:::
::::

Para poder generar las muestras aleatorias de las distribuciones continuas de los siguientes ejercicios, es necesario enunciar el siguiente teorema:

::: {#thm-inversion}
Si $X$ es una variable aleatoria continua con función de distribución acumulada $F_X(x)$, entonces la variable aleatoria $U = F_X(X)$ tiene una distribución uniforme en el intervalo $(0,1)$. Además, si $U \sim unif(0,1)$, entonces la variable aleatoria $X = F_X^{-1}(U)$ tiene la misma distribución que $X$.
:::

Para poder aplicar el teorema de inversión, es necesario encontrar la función de distribución acumulada y su inversa. Para que esto último sea posible, es necesario que la función de distribución acumulada sea estrictamente creciente.

:::: {#exr-continua_1}
Para $\theta >0$, consideramos la función de densidad:

\begin{equation}
f(x;\theta) = \begin{cases}
\frac{2x}{\theta^2} & \text{si } 0\leq x \leq \theta \\
0 & \text{en otro caso.}
\end{cases}
\end{equation}

::: panel-tabset
## a) Estimador

Encontramos el estimador para $\theta$ por el método de momentos.

Primero calculamos la esperanza de la variable aleatoria $X$:

\begin{eqnarray}
E(X) & = & \int_{-\infty}^{\infty} x f(x;\theta) dx \\
     & = & \int_0^{\theta} x \frac{2x}{\theta^2} dx \\
     & = & \frac{2}{\theta^2} \int_0^{\theta} x^2 dx \\
     & = & \frac{2}{\theta^2} \left[\frac{x^3}{3}\right]_0^{\theta} \\
     & = & \frac{2\theta}{3}
\end{eqnarray}

Ahora igualamos la esperanza muestral a la esperanza teórica para encontrar el estimador por el método de momentos:

\begin{equation}
\overline{X} = \frac{2\hat\theta}{3} \implies \hat\theta = \frac{3\overline{X}}{2}
\end{equation}

## b) Insesgamiento

Verificamos si es insesgado y/o asintóticamente insesgado.

\begin{equation}
E(\hat\theta) = E\left(\frac{3\overline{X}}{2}\right) = \frac{3}{2}E(\overline{X}) = \frac{3}{2}E(X) = \frac{3}{2}\left(\frac{2\theta}{3}\right) = \theta
\end{equation}

Entonces, el estimador es insesgado y por lo tanto, asintóticamente insesgado.

## c) Varianza

Calculamos la varianza del estimador.

\begin{equation}
Var(\hat\theta) = Var\left(\frac{3\overline{X}}{2}\right) = \left(\frac{3}{2}\right)^2 Var(\overline{X}) = \left(\frac{3}{2}\right)^2 \frac{Var(X)}{n}
\end{equation}

Para calcular $Var(X)$ utilizamos la igualdad $Var(X) = E(X^2) - [E(X)]^2$ y para ello, inicialmente calculamos $E(X^2)$:

\begin{eqnarray}
E(X^2) & = & \int_{-\infty}^{\infty} x^2 f(x;\theta) dx \\
       & = & \int_0^{\theta} x^2 \frac{2x}{\theta^2} dx \\
       & = & \frac{2}{\theta^2} \int_0^{\theta} x^3 dx \\
       & = & \frac{2}{\theta^2} \left[\frac{x^4}{4}\right]_0^{\theta} \\
       & = & \frac{\theta^2}{2}
\end{eqnarray}

Luego, calculamos la varianza de $X$:

\begin{equation}
Var(X) = E(X^2) - [E(X)]^2 = \frac{\theta^2}{2} - \left(\frac{2\theta}{3}\right)^2 = \frac{\theta^2}{18}
\end{equation}

Finalmente, sustituimos $Var(X)$ en la expresión de $Var(\hat\theta)$:

\begin{equation}
Var(\hat\theta) = \left(\frac{3}{2}\right)^2 \frac{1}{n}\frac{\theta^2}{18} = \frac{\theta^2}{8n}
\end{equation}

## d) ECM

Calculamos el error cuadrático medio (ECM).

Dado que el estimador es insesgado, el ECM es igual a la varianza:

\begin{equation}
ECM(\hat\theta) = Var(\hat\theta) = \frac{\theta^2}{8n}
\end{equation}

## e) Simulación

Se elige un valor de $\theta = 10$ y se simula una muestra aleatoria de tamaño $n=1000$. Calculamos el estimador, graficamos el histograma de los datos y lo comparamos con la función de densidad obtenida con el parámetro estimado.

En este caso hay que calcular la función de distribución (CDF o probabilidad acumulada)

\begin{eqnarray}
F_X(x;\theta) & = & \int_{-\infty}^{x} f(t;\theta) dt \\
              & = & \int_0^{x} \frac{2t}{\theta^2} dt \\
              & = & \frac{2}{\theta^2} \left[\frac{t^2}{2}\right]_0^{x} \\
              & = & \frac{x^2}{\theta^2}, \quad 0 \leq x \leq \theta
\end{eqnarray}

Observamos que $F_X(x;\theta)$ es estrictamente creciente en el intervalo $(0, \theta)$ y por lo tanto, podemos encontrar su inversa, igualando $U=F_X(x,\theta)$ donde $U \sim unif(0,1)$, tenemos

\begin{equation}
U = \frac{x^2}{\theta^2} \implies x = \theta \sqrt{U}
\end{equation}

Luego, la variable aleatoria $X=F_X^{-1}(U)=\theta \sqrt{U}$ tiene la misma distribución que $X$.

```{r}
#| fig-align: center

# Parámetro fijo

theta_fijo <- 5

# Función de densidad
dexr <- function(x, theta){
  f_x <- ifelse(x >= 0 & x <= theta, (2*x)/(theta^2), 0)
  return(f_x)
}

# Función para generar muestra aleatoria
rexr <- function(n, theta){
  U <- runif(n)
  X <- theta * sqrt(U)
  return(X)
}


# Función para estimar theta

estimar_theta <- function(X){
  theta_hat <- (3 * mean(X)) / 2
  return(theta_hat)
}


df_exr <- data.frame(X = rexr(5000, theta_fijo))
theta_hat <- estimar_theta(df_exr$X)


ggplot(df_exr)+
  geom_histogram(aes(x = X, y = after_stat(density)), binwidth =0.25, color = "black", fill = "coral3", alpha = 0.7, boundary=0)+
  stat_function(fun = dexr, args = list(theta = theta_hat), color = "blue", linewidth = 1, xlim = c(0, theta_hat))+
  annotate("text", x = 4, y = 0.15, label = paste("θ =", round(theta_hat,3)), color = "blue", size = 5)+
  labs(title = "Histograma de datos y función de densidad estimada",
       x = "Valores",
       y = "Densidad")+
  theme_minimal()





```

## f) Convergencia

Verificamos la convergencia del estimador al aumentar el tamaño cada muestra. Graficamos los valores del estimador en función del tamaño de la muestra con $n= 10, 50, 100, 500, 100$. Para cada $n$ se generan $N=500$ valores

```{r}
#| fig-align: "center"

# Tamaños de muestra y número de réplicas
tamano <- c(10, 50, 100, 500, 1000)
N <- 500

# Data frame para almacenar los resultados
df_convergencia <- data.frame()

# Simulación y cálculo del estimador para cada tamaño de muestra
for (n in tamano){
  estimacion_n <- replicate(N, {
    X <- rexr(n, theta_fijo)
    estimar_theta(X)
  })
  df_temp <- data.frame(n = factor(n), Estimacion = estimacion_n )
  df_convergencia <- rbind(df_convergencia, df_temp)
}

# Gráfico de convergencia
ggplot(df_convergencia)+
  geom_boxplot(aes(x = n, y = Estimacion, fill = n), alpha = 0.7)+
  geom_hline(yintercept = theta_fijo, color = "red", linetype = "dashed", linewidth = 1)+
  scale_fill_brewer(palette = "Set1")+
  labs(title = "Convergencia del estimador al aumentar el tamaño de la muestra",
       x = "Tamaño de la muestra (n)",
       y = "Estimación de θ")+
  theme_bw()+
  theme(legend.position = "none")

```
:::
::::

:::: {#exr-continua_2}
Para $\theta \in \mathbb{R}$, consideramos la función de densidad:

\begin{equation}
f(x;\theta) = \begin{cases}
e^{-(x-\theta)} & \text{si } \theta \leq x < \infty \\
0 & \text{en otro caso.}
\end{cases}
\end{equation}

::: panel-tabset
## a) Estimador

Encontramos el estimador para $\theta$ por el método de momentos.

Primero calculamos la esperanza de la variable aleatoria $X$:

\begin{eqnarray}
E(X) & = & \int_{-\infty}^{\infty} x f(x;\theta) dx \\
     & = & \int_{\theta}^{\infty} x e^{-(x-\theta)} dx \\
     & = & \int_{0}^{\infty} (u + \theta) e^{-u} du \\
     & = & \int_{0}^{\infty} u e^{-u} du + \theta \int_{0}^{\infty} e^{-u} du \\
     & = & 1 + \theta
\end{eqnarray}

Ahora igualamos la esperanza muestral a la esperanza teórica para encontrar el estimador por el método de momentos:

\begin{equation}
\overline{X} = 1 + \hat\theta \implies \hat\theta = \overline{X} - 1
\end{equation}

## b) Insesgamiento

Verificamos si es insesgado y/o asintóticamente insesgado.

\begin{equation}
E(\hat\theta) = E\left(\overline{X} - 1\right) = E(\overline{X}) - 1 = E(X) - 1 = (1 + \theta) - 1 = \theta
\end{equation}

Entonces, el estimador es insesgado y por lo tanto, asintóticamente insesgado.

## c) Varianza

Calculamos la varianza del estimador.

\begin{equation}
Var(\hat\theta) = Var\left(\overline{X} - 1\right) = Var(\overline{X}) = \frac{Var(X)}{n}
\end{equation}

Para calcular $Var(X)$ utilizamos la igualdad $Var(X) = E(X^2) - [E(X)]^2$ y para ello, inicialmente calculamos $E(X^2)$:

\begin{eqnarray}
E(X^2) & = & \int_{-\infty}^{\infty} x^2 f(x;\theta) dx \\
       & = & \int_{\theta}^{\infty} x^2 e^{-(x-\theta)} dx \\
       & = & \int_{0}^{\infty} (u + \theta)^2 e^{-u} du \\
       & = & \int_{0}^{\infty} (u^2 + 2\theta u + \theta^2) e^{-u} du \\
       & = & 2 + 2\theta + \theta^2
\end{eqnarray}

Luego, calculamos la varianza de $X$:

\begin{equation}
Var(X) = E(X^2) - [E(X)]^2 = (2 + 2\theta + \theta^2) - (1 + \theta)^2 = 1
\end{equation}

Finalmente, sustituimos $Var(X)$ en la expresión de $Var(\hat\theta)$:

\begin{equation}
Var(\hat\theta) = \frac{1}{n}
\end{equation}

## d) ECM

Calculamos el error cuadrático medio (ECM).

Dado que el estimador es insesgado, el ECM es igual a la varianza:

\begin{equation}
ECM(\hat\theta) = Var(\hat\theta) = \frac{1}{n}
\end{equation}

## e) Simulación

Se elige un valor de $\theta = 2$ y se simula una muestra aleatoria de tamaño $n=1000$. Calculamos el estimador, graficamos el histograma de los datos y lo comparamos con la función de densidad obtenida con el parámetro estimado.

En este caso hay que calcular la función de distribución (CDF o probabilidad acumulada)

\begin{eqnarray}
F_X(x;\theta) & = & \int_{-\infty}^{x} f(t;\theta) dt \\
              & = & \int_{\theta}^{x} e^{-(t-\theta)} dt \\
              & = & \left[-e^{-(t-\theta)}\right]_{\theta}^{x} \\
              & = & 1 - e^{-(x-\theta)}, \quad \theta \leq x < \infty
\end{eqnarray}

Observamos que $F_X(x;\theta)$ es estrictamente creciente en el intervalo $(\theta, \infty)$ y por lo tanto, podemos encontrar su inversa, igualando $U=F_X(x,\theta)$ donde $U \sim unif(0,1)$, tenemos

\begin{equation}
U = 1 - e^{-(x-\theta)} \implies x = \theta - \log(1 - U)
\end{equation}

Luego, la variable aleatoria $X=F_X^{-1}(U)=\theta - \log(1 - U)$ tiene la misma distribución que $X$.

```{r}
#| fig-align: center

# Parámetro fijo
theta_fijo <- 2

# Función de densidad
dexr <- function(x, theta){
  f_x <- ifelse(x >= theta, exp(-(x - theta)), 0)
  return(f_x)
}

# Función para generar muestra aleatoria
rexr <- function(n, theta){
  U <- runif(n)
  X <- theta - log(1 - U)
  return(X)
}

# Función para estimar theta
estimar_theta <- function(X){
  theta_hat <- mean(X) - 1
  return(theta_hat)
}

df_exr <- data.frame(X = rexr(5000, theta_fijo))
theta_hat <- estimar_theta(df_exr$X)

ggplot(df_exr)+
  geom_histogram(aes(x = X, y = after_stat(density)), binwidth = 0.25, color = "black", fill = "coral3", alpha = 0.7, boundary = 0)+
  stat_function(fun = dexr, args = list(theta = theta_hat), color = "blue", linewidth = 1, xlim = c(theta_hat, max(df_exr$X)))+
  annotate("text", x = theta_hat + 2, y = 0.3, label = paste("θ =", round(theta_hat, 3)), color = "blue", size = 5)+
  labs(title = "Histograma de datos y función de densidad estimada",
       x = "Valores",
       y = "Densidad")+
  theme_minimal()

```

## f) Convergencia

Verificamos la convergencia del estimador al aumentar el tamaño cada muestra. Graficamos los valores del estimador en función del tamaño de la muestra con $n= 10, 50, 100, 500, 100$. Para cada $n$ se generan $N=500$ valores

```{r}
#| fig-align: "center"

# Tamaños de muestra y número de réplicas
tamano <- c(10, 50, 100, 500, 1000)
N <- 500

# Data frame para almacenar los resultados
df_convergencia <- data.frame()

# Simulación y cálculo del estimador para cada tamaño de muestra
for (n in tamano){
  estimation_n <- replicate(N, {
    X <- rexr(n, theta_fijo)
    estimar_theta(X)
  })
  df_temp <- data.frame(n = as.factor(n), Estimacion = estimation_n)
  df_convergencia <- rbind(df_convergencia, df_temp)
}

# Gráfico de convergencia
ggplot(df_convergencia) +  
  geom_boxplot(aes(x = n, y = Estimacion, fill = n), alpha = 0.7) +  
  geom_hline(yintercept = theta_fijo, color = "red", linetype = "dashed", linewidth = 1) +  
  scale_fill_brewer(palette = "Set1") +  
  labs(title = "Convergencia del estimador al aumentar el tamaño de la muestra",  
       x = "Tamaño de la muestra (n)",  
       y = "Estimación de θ") +  
  theme_bw() +  
  theme(legend.position = "none")

```
:::
::::

:::: {#exr-continua_3}
Para $\theta >0$, consideramos la función de densidad:

\begin{equation}
f(x;\theta) = \begin{cases}
\theta x^{\theta-1} & \text{si } 0< x < 1 \\
0 & \text{en otro caso.}
\end{cases}
\end{equation}

::: panel-tabset
## a) Estimador

Encontramos el estimador para $\theta$ por el método de momentos.

Primero calculamos la esperanza de la variable aleatoria $X$:

\begin{eqnarray}
E(X) & = & \int_{-\infty}^{\infty} x f(x;\theta) dx \\
     & = & \int_{0}^{1} x \cdot \theta x^{\theta-1} dx \\
     & = & \theta \int_{0}^{1} x^{\theta} dx \\
     & = & \theta \left[\frac{x^{\theta+1}}{\theta+1}\right]_{0}^{1} \\
     & = & \frac{\theta}{\theta+1}
\end{eqnarray}

Ahora igualamos la esperanza muestral a la esperanza teórica para encontrar el estimador por el método de momentos:

\begin{equation}
\overline{X} = \frac{\hat\theta}{\hat\theta + 1} \implies \hat\theta = \frac{\overline{X}}{1 - \overline{X}}
\end{equation}

## b) Insesgamiento

Verificamos si es insesgado y/o asintóticamente insesgado.

\begin{equation}
E(\hat\theta) = E\left(\frac{\overline{X}}{1 - \overline{X}}\right) \neq \frac{E(\overline{X})}{1 - E(\overline{X})} = \frac{\frac{\theta}{\theta+1}}{1 - \frac{\theta}{\theta+1}} = \frac{\frac{\theta}{\theta+1}}{\frac{1}{\theta+1}} = \theta
\end{equation}

Entonces, el estimador NO es insesgado pero es asintóticamente insesgado (consistente).

## c) Varianza

Calculamos la varianza del estimador.

\begin{equation}
Var(\hat\theta) = Var\left(\frac{\overline{X}}{1 - \overline{X}}\right)
\end{equation}

El cálculo exacto de la varianza es complejo debido a la forma no lineal del estimador. Para calcular $Var(X)$ utilizamos la igualdad $Var(X) = E(X^2) - [E(X)]^2$ y para ello, inicialmente calculamos $E(X^2)$:

\begin{eqnarray}
E(X^2) & = & \int_{-\infty}^{\infty} x^2 f(x;\theta) dx \\
       & = & \int_{0}^{1} x^2 \cdot \theta x^{\theta-1} dx \\
       & = & \theta \int_{0}^{1} x^{\theta+1} dx \\
       & = & \theta \left[\frac{x^{\theta+2}}{\theta+2}\right]_{0}^{1} \\
       & = & \frac{\theta}{\theta+2}
\end{eqnarray}

Luego, calculamos la varianza de $X$:

\begin{equation}
Var(X) = E(X^2) - [E(X)]^2 = \frac{\theta}{\theta+2} - \left(\frac{\theta}{\theta+1}\right)^2 = \frac{\theta}{(\theta+1)^2(\theta+2)}
\end{equation}

Sin embargo, debido a la no linealidad del estimador $\hat\theta = \frac{\overline{X}}{1 - \overline{X}}$, no podemos obtener una expresión cerrada simple para $Var(\hat\theta)$. \## d) ECM

Calculamos el error cuadrático medio (ECM).

Dado que el estimador no es insesgado, el ECM incluye tanto la varianza como el sesgo:

\begin{equation}
ECM(\hat\theta) = Var(\hat\theta) + [Sesgo(\hat\theta)]^2
\end{equation}

Donde $Sesgo(\hat\theta) = E(\hat\theta) - \theta$. Debido a la forma no lineal del estimador, no podemos obtener una expresión cerrada simple para el ECM y debemos calcularlo mediante métodos numéricos o de simulación.

## e) Simulación

Se elige un valor de $\theta = 2$ y se simula una muestra aleatoria de tamaño $n=1000$. Calculamos el estimador, graficamos el histograma de los datos y lo comparamos con la función de densidad obtenida con el parámetro estimado.

En este caso hay que calcular la función de distribución (CDF o probabilidad acumulada)

\begin{eqnarray}
F_X(x;\theta) & = & \int_{-\infty}^{x} f(t;\theta) dt \\
              & = & \int_{0}^{x} \theta t^{\theta-1} dt \\
              & = & \left[t^{\theta}\right]_{0}^{x} \\
              & = & x^{\theta}, \quad 0 < x < 1
\end{eqnarray}

Observamos que $F_X(x;\theta)$ es estrictamente creciente en el intervalo $(0, 1)$ y por lo tanto, podemos encontrar su inversa, igualando $U=F_X(x,\theta)$ donde $U \sim unif(0,1)$, tenemos

\begin{equation}
U = x^{\theta} \implies x = U^{1/\theta}
\end{equation}

Luego, la variable aleatoria $X=F_X^{-1}(U)=U^{1/\theta}$ tiene la misma distribución que $X$.

```{r}
#| fig-align: center

# Parámetro fijo
theta_fijo <- 2

# Función de densidad
dexr <- function(x, theta){
  f_x <- ifelse(x > 0 & x < 1, theta * x^(theta-1), 0)
  return(f_x)
}

# Función para generar muestra aleatoria
rexr <- function(n, theta){
  U <- runif(n)
  X <- U^(1/theta)
  return(X)
}

# Función para estimar theta
estimar_theta <- function(X){
  theta_hat <- mean(X) / (1 - mean(X))
  return(theta_hat)
}

df_exr <- data.frame(X = rexr(5000, theta_fijo))
theta_hat <- estimar_theta(df_exr$X)

ggplot(df_exr)+
  geom_histogram(aes(x = X, y = after_stat(density)), binwidth = 0.05, color = "black", fill = "coral3", alpha = 0.7, boundary = 0)+
  stat_function(fun = dexr, args = list(theta = theta_hat), color = "blue", linewidth = 1, xlim = c(0, 1))+
  annotate("text", x = 0.7, y = 2, label = paste("θ =", round(theta_hat, 3)), color = "blue", size = 5)+
  labs(title = "Histograma de datos y función de densidad estimada",
       x = "Valores",
       y = "Densidad")+
  theme_minimal()

```

## f) Convergencia

Verificamos la convergencia del estimador al aumentar el tamaño cada muestra. Graficamos los valores del estimador en función del tamaño de la muestra con $n= 10, 50, 100, 500, 100$. Para cada $n$ se generan $N=500$ valores

```{r}
#| fig-align: "center"

# Tamaños de muestra y número de réplicas
tamano <- c(10, 50, 100, 500, 1000)
N <- 500

# Data frame para almacenar los resultados
df_convergencia <- data.frame()

# Simulación y cálculo del estimador para cada tamaño de muestra
for (n in tamano){
    estimation_n <- replicate(N, {
    X <- rexr(n, theta_fijo)
    estimar_theta(X)
    })
    df_temp <- data.frame(n = as.factor(n), Estimacion = estimation_n)
    df_convergencia <- rbind(df_convergencia, df_temp)
}

# Gráfico de convergencia
ggplot(df_convergencia)+  
    geom_boxplot(aes(x = n, y = Estimacion, fill = n), alpha = 0.7)+  
    geom_hline(yintercept = theta_fijo, color = "red", linetype = "dashed", linewidth = 1)+  
    scale_fill_brewer(palette = "Set1")+  
    labs(title = "Convergencia del estimador al aumentar el tamaño de la muestra",  
    x = "Tamaño de la muestra (n)",  
    y = "Estimación de θ")+  
    theme_bw()+  
    theme(legend.position = "none")

```
:::
::::

:::: {#exr-continua_4}
Para $\theta >0$, consideramos la función de densidad:

\begin{equation}
f(x;\theta) = \begin{cases}
\frac{2(\theta-x)}{\theta^2} & \text{si } 0 < x < \theta \\
0 & \text{en otro caso.}
\end{cases}
\end{equation}

::: panel-tabset
## a) Estimador

Encontramos el estimador para $\theta$ por el método de momentos.

Primero calculamos la esperanza de la variable aleatoria $X$:

\begin{eqnarray}
E(X) & = & \int_{0}^{\theta} x f(x;\theta) dx \\
     & = & \frac{\theta}{3} 
\end{eqnarray}

Ahora igualamos la esperanza muestral a la esperanza teórica para encontrar el estimador por el método de momentos:

\begin{equation}
\overline{X} = \frac{\hat\theta}{3} \implies \hat\theta = 3\overline{X}
\end{equation}

## b) Insesgamiento

Verificamos si es insesgado y/o asintóticamente insesgado.

\begin{equation}
E(\hat\theta) = E(3\overline{X}) = 3 E(\overline{X}) = 3 \frac{\theta}{3} = \theta
\end{equation}

Entonces, el estimador es insesgado y por lo tanto, asintóticamente insesgado.

## c) Varianza

Calculamos la varianza del estimador.

\begin{equation}
Var(\hat\theta) = \frac{\theta^2}{2n}
\end{equation}

## d) ECM

Calculamos el error cuadrático medio (ECM).

Dado que el estimador es insesgado, el ECM es igual a la varianza:

\begin{equation}
ECM(\hat\theta) = Var(\hat\theta) = \frac{\theta^2}{2n}
\end{equation}

## e) Simulación

Se elige un valor de $\theta = 5$ y se simula una muestra aleatoria de tamaño $n=1000$. Calculamos el estimador, graficamos el histograma de los datos y lo comparamos con la función de densidad obtenida con el parámetro estimado.

En este caso hay que calcular la función de distribución (CDF o probabilidad acumulada)

\begin{eqnarray}
F_X(x;\theta) & = & \int_{-\infty}^{x} f(t;\theta) dt \\
              & = & \frac{2x}{\theta}- \frac{x^2}{\theta}
\end{eqnarray}

Observamos que $F_X(x;\theta)$ es estrictamente creciente en el intervalo $(0, \theta)$ y por lo tanto, podemos encontrar su inversa, igualando $U=F_X(x,\theta)$ donde $U \sim unif(0,1)$, tenemos

\begin{equation}
U = \frac{2x}{\theta}- \frac{x^2}{\theta} \implies x = \theta - \theta \sqrt{1-U}
\end{equation}

Luego, la variable aleatoria $X=F_X^{-1}(U)=\theta + \theta \sqrt{1+U}$ tiene la misma distribución que $X$.

```{r}
#| fig-align: center

# Parámetro fijo

theta_fijo <- 5

# Función de densidad
dexr <- function(x, theta){
  f_x <- 2*(theta-x)/(theta^2)
  return(f_x)
}

# Función para generar muestra aleatoria
rexr <- function(n, theta){
  U <- runif(n)
  X <- theta  - theta * sqrt(1-U)
  return(X)
}


# Función para estimar theta

estimar_theta <- function(X){
  theta_hat <- (3 * mean(X)) 
  return(theta_hat)
}


df_exr <- data.frame(X = rexr(5000, theta_fijo))
theta_hat <- estimar_theta(df_exr$X)


ggplot(df_exr)+
  geom_histogram(aes(x = X, y = after_stat(density)), binwidth =0.25, color = "black", fill = "coral3", alpha = 0.7, boundary=0)+
  stat_function(fun = dexr, args = list(theta = theta_hat), color = "blue", linewidth = 1, xlim = c(0, theta_hat))+
  annotate("text", x = 4, y = 0.15, label = paste("θ =", round(theta_hat,3)), color = "blue", size = 5)+
  labs(title = "Histograma de datos y función de densidad estimada",
       x = "Valores",
       y = "Densidad")+
  theme_minimal()





```

## f) Convergencia

Verificamos la convergencia del estimador al aumentar el tamaño cada muestra. Graficamos los valores del estimador en función del tamaño de la muestra con $n= 10, 50, 100, 500, 100$. Para cada $n$ se generan $N=500$ valores

```{r}
#| fig-align: "center"

# Tamaños de muestra y número de réplicas
tamano <- c(10, 50, 100, 500, 1000)
N <- 500

# Data frame para almacenar los resultados
df_convergencia <- data.frame()

# Simulación y cálculo del estimador para cada tamaño de muestra
for (n in tamano){
  estimacion_n <- replicate(N, {
    X <- rexr(n, theta_fijo)
    estimar_theta(X)
  })
  df_temp <- data.frame(n = factor(n), Estimacion = estimacion_n )
  df_convergencia <- rbind(df_convergencia, df_temp)
}

# Gráfico de convergencia
ggplot(df_convergencia)+
  geom_boxplot(aes(x = n, y = Estimacion, fill = n), alpha = 0.7)+
  geom_hline(yintercept = theta_fijo, color = "red", linetype = "dashed", linewidth = 1)+
  scale_fill_brewer(palette = "Set1")+
  labs(title = "Convergencia del estimador al aumentar el tamaño de la muestra",
       x = "Tamaño de la muestra (n)",
       y = "Estimación de θ")+
  theme_bw()+
  theme(legend.position = "none")

```
:::
::::

Los siguientes ejercicios requieren el uso de datos contenidos en el archivo `Tarea_4.xlsx`.

```{r}
datos <- read_xlsx("./Tarea_4.xlsx")
```

```{r}
head(datos)
```

::: {#exr-valores_1}
Las observaciones de la columna `Geometrica` provienen de una distribución geométrica con parámetro $\theta$. Calcula la estimación de $\theta$ por el método de momentos, compara la distribución obtenida con el histograma de los datos y brinda tus conclusiones.

Para una distribución geométrica con parámetro $p$, tenemos:

\begin{equation}
E(X) = \frac{1-p}{p}
\end{equation}

El estimador por el método de momentos es:

\begin{equation}
\hat{p} = \frac{1}{1 + \bar{X}}
\end{equation}

```{r}


df <- read_excel("Tarea_4.xlsx")

p_hat <- 1 / (1 + mean(datos$Geometrica))
p_hat 

x <- na.omit(df$Geometrica)
x <- as.integer(x)

n <- length(x)
sample_mean <- mean(x)
p_hat <- 1 / (1 + sample_mean)
cat("n =", n, "\n")
cat("media muestral =", sample_mean, "\n")
cat("p_hat (MM) =", p_hat, "\n")


vals <- min(x):max(x)
obs_freq <- table(factor(x, levels=vals))
obs_prob <- as.numeric(obs_freq) / n
pmf <- dgeom(vals, prob = p_hat)  # dgeom en R asume soporte 0,1,2,...

barplot(obs_prob, names.arg = vals, ylim = c(0, max(c(obs_prob, pmf))*1.1),
        xlab = "Valor", ylab = "Probabilidad / Frecuencia relativa",
        main = paste0("Histograma vs PMF geométrica (p̂=", round(p_hat,4),")"))
points(1:length(vals), pmf, type='b', pch=19)

```

## Conclusión

La estimación del parámetro obtenida mediante el método de momentos fue p=0.291. Al comparar la distribución geométrica teórica con ese valor frente al histograma de los datos, se aprecia que ambas coinciden razonablemente bien. Los puntos que representan la distribución estimada reproducen de forma clara la tendencia descendente del histograma, sobre todo en los valores más bajos, donde se concentra la mayor parte de los datos. Si bien se observan pequeñas diferencias en los valores altos, estas variaciones son normales debido al azar propio de la muestra y no sugieren un desajuste importante del modelo.
:::

::: {#exr-valores_2}
Las observaciones de la columna `Exp` provienen de una distribución exponencial con parámetro $\theta$. Calcula la estimación de $\theta$ por el método de momentos, compara la distribución obtenida con el histograma de los datos y brinda tus conclusiones.

```{r}
lambda_hat <- 1/mean(datos$Exp)
lambda_hat

ggplot(datos)+
  geom_histogram(aes(Exp, y = after_stat(density)), bins = 50, color = "black", fill = "red1", alpha = 0.7, boundary=0)+
  stat_function(fun = dexp, args = list(rate = lambda_hat), color = "blue", linewidth = 1)+
  annotate("text", x = 0.75, y = 2, label = paste("λ =", round(lambda_hat, 3)), color = "blue", size = 5)+
  labs(title = "Histograma de datos y función de densidad estimada",
       x = "Valores",
       y = "Densidad")+
  theme_minimal()


```

## Conclusión

Al graficar la densidad exponencial usando el valor estimado de θ^\hat{\theta}θ\^ junto con el histograma, se observa que la curva reproduce adecuadamente la caída característica de los datos: la línea azul acompaña de manera cercana la forma del histograma en la mayor parte del rango, y las pequeñas diferencias visibles —sobre todo en la zona cercana a x=0x = 0x=0— pueden atribuirse a la variación natural de la muestra. En síntesis, la distribución exponencial con parámetro θ^=3.881\hat{\theta} = 3.881θ\^=3.881 refleja apropiadamente el patrón de los datos y funciona como un modelo adecuado para describir esta muestra.
:::

::: {#exr-valores_3}
Las observaciones de la columna `Normal` provienen de una distribución normal con parámetros $\mu$ y $\sigma^2$. Calcula la estimación de $\mu$ y $\sigma^2$ por el método de momentos, compara la distribución obtenida con el histograma de los datos y brinda tus conclusiones.

Las observaciones de la columna Normal provienen de una distribución normal con parámetros $\mu$ y $\sigma^2$. Calcula la estimación de $\mu$ y $\sigma^2$ por el método de momentos, compara la distribución obtenida con el histograma de los datos y brinda tus conclusiones.

Para una distribución normal $N(\mu, \sigma^2)$, tenemos:

\begin{equation}
E(X) = \mu
\end{equation} \begin{equation}
E(X^2) = \mu^2 + \sigma^2
\end{equation}

Los estimadores por el método de momentos son:

\begin{equation}
\hat{\mu} = \bar{X}
\end{equation} \begin{equation}
\hat{\sigma}^2 = \frac{1}{n}\sum_{i=1}^n (X_i - \bar{X})^2
\end{equation}

```{r}
# Estimación de parámetros para distribución normal
mu_hat <- mean(datos$Normal)
sigma2_hat <- mean((datos$Normal - mu_hat)^2)
sigma_hat <- sqrt(sigma2_hat)

cat("Parámetros estimados:\n")
cat("μ =", round(mu_hat, 3), "\n")
cat("σ² =", round(sigma2_hat, 3), "\n")
cat("σ =", round(sigma_hat, 3), "\n")

# Gráfico comparativo
ggplot(datos) +
    geom_histogram(aes(Normal, y = after_stat(density)), bins = 30, 
                   color = 'black', fill = 'coral3', alpha = 0.7, boundary = 0) +
    stat_function(fun = dnorm, args = list(mean = mu_hat, sd = sigma_hat), 
                  color = 'blue', linewidth = 1) +
    annotate("text", x = mu_hat - 2*sigma_hat, y = 0.3, 
             label = paste("μ =", round(mu_hat, 3), "\nσ =", round(sigma_hat, 3)), 
             color = 'blue', size = 5) +
    labs(title = "Histograma de datos normales y función de densidad estimada",
         x = "Valores",
         y = "Densidad") +
    theme_minimal()
```

## Conclusión

Al colocar la curva normal estimada sobre el histograma, se aprecia una correspondencia clara entre la distribución teórica y los valores observados. La línea azul reproduce de manera adecuada la forma acampanada del histograma, reflejando correctamente tanto el centro de la distribución como su variabilidad.

En conjunto, la normal ajustada con los parámetros estimados representa un modelo adecuado para esta variable, lo cual indica que los datos parecen seguir o al menos aproximarse de forma razonable a una distribución normal.
:::

::: {#exr-valores_4}
Las observaciones de la columna `Gamma` provienen de una distribución gamma con parámetros $\gamma$ y $\lambda$. Calcula la estimación de $\gamma$ y $\lambda$ por el método de momentos, compara la distribución obtenida con el histograma de los datos y brinda tus conclusiones.

Las observaciones de la columna Gamma provienen de una distribución gamma con parámetros $\gamma$ y $\lambda$. Calcula la estimación de $\gamma$ y $\lambda$ por el método de momentos, compara la distribución obtenida con el histograma de los datos y brinda tus conclusiones.

Para una distribución gamma $Gamma(\gamma, \lambda)$, tenemos:

\begin{equation}
E(X) = \frac{\gamma}{\lambda}
\end{equation} \begin{equation}
E(X^2) = \frac{\gamma(\gamma + 1)}{\lambda^2}
\end{equation}

Definiendo los momentos muestrales: \begin{equation}
m_1 = \bar{X}, \quad m_2 = \frac{1}{n}\sum_{i=1}^n X_i^2
\end{equation}

Los estimadores por el método de momentos son:

\begin{equation}
\hat{\gamma} = \frac{m_1^2}{m_2 - m_1^2}
\end{equation} \begin{equation}
\hat{\lambda} = \frac{m_1}{m_2 - m_1^2}
\end{equation}

```{r}
# Estimación de parámetros para distribución gamma
m1 <- mean(datos$Gamma)
m2 <- mean(datos$Gamma^2)

gamma_hat <- m1^2 / (m2 - m1^2)
lambda_hat <- m1 / (m2 - m1^2)

cat("Parámetros estimados:\n")
cat("γ =", round(gamma_hat, 3), "\n")
cat("λ =", round(lambda_hat, 3), "\n")

# Gráfico comparativo
ggplot(datos) +
    geom_histogram(aes(Gamma, y = after_stat(density)), bins = 30, 
                   color = 'black', fill = 'coral3', alpha = 0.7, boundary = 0) +
    stat_function(fun = dgamma, args = list(shape = gamma_hat, rate = lambda_hat), 
                  color = 'blue', linewidth = 1) +
    annotate("text", x = quantile(datos$Gamma, 0.7), y = 0.3, 
             label = paste("γ =", round(gamma_hat, 3), "\nλ =", round(lambda_hat, 3)), 
             color = 'blue', size = 5) +
    labs(title = "Histograma de datos gamma y función de densidad estimada",
         x = "Valores",
         y = "Densidad") +
    theme_minimal()
```

## Conclusión

Al colocar la curva gamma ajustada sobre el histograma, es posible apreciar visualmente qué tan bien representa a los datos. Dado que la distribución gamma es bastante versátil pudiendo adoptar desde formas altamente asimétricas hasta configuraciones casi simétricas según los valores de gamma y lamda resulta útil para modelar distintos tipos de comportamientos.

En este caso, el ajuste es satisfactorio, pues la línea azul reproduce la tendencia del histograma y refleja adecuadamente tanto la asimetría como la variabilidad observada en la muestra. Así, la distribución gamma con los parámetros estimados constituye un modelo apropiado para describir variables positivas con sesgo hacia la derecha.
:::
